最　高　行　政　法　院　判　決
　　　　　　　　　　　　　　　　　　 96年度判字第00826號
上　 訴　 人　甲○○
　　　　　 　 乙○○
　　　　　　　丙○○（即原審參加人）
共　　　　同
訴訟代 理 人　楊進興律師
被　上 訴 人　內政部
代　 表　 人　丁○○
參　 加　 人　臺北市政府
代　 表　 人　郝龍斌
上列當事人間因撤銷土地徵收事件，上訴人對於中華民國94年9
月9日臺北高等行政法院92年度訴字第5140號判決，提起上訴，
本院判決如下：
　　主  文
上訴駁回。
上訴審訴訟費用由上訴人負擔。
　　理  由
一、參加人臺北市政府為辦理所屬環境保護局（下稱臺北市環保
    局）修車廠及水肥三隊遷建工程，報經行政院以民國74年1
    月7日74臺內地字第283569號函核准徵收坐落臺北市○○區
    ○○段1小段207之24地號等29筆土地及其土地改良物，交由
    臺北市政府地政處以74年2月28日北市地四字第07159號公告
    ，嗣並辦理徵收登記完竣。上訴人甲○○、乙○○以臺北市
    環保局修車廠於88年間配合南港經貿園區開發計畫及2001年
    世界資訊科技萬國博覽會之舉行，已拆除搬遷完畢，即無使
    用前述土地之必要云云，於91年12月27日依土地徵收條例第
    49條第1項第5款規定，向臺北市政府申請撤銷徵收詹資本（
    上訴人等之父）原有坐落臺北市○○區○○段1小段296、
    300、302、303及304地號土地（下稱系爭土地），案經參加
    人否准，上訴人甲○○、乙○○向被上訴人請求逕予撤銷徵
    收，被上訴人以92年4月29日臺內地字第0920063959號函復
    否准，上訴人甲○○、乙○○不服，提起訴願，旋遭決定駁
    回，遂提起行政訴訟。主張：（一）臺北市環保局目前並未
    使用系爭土地，卻又將之轉作為經貿園區，已與當初徵收目
    的不符，符合土地徵收條例第49條第1項第5款之事由，得以
    撤銷土地徵收。而行政院56年5月2日臺56內字第3263號函釋
    ，與憲法第23條人民自由權利之限制規定，中央法規標準法
    第5條、第6條規定之法律保留原則相牴觸，應歸無效，不得
    適用。（二）原徵收土地面積極為龐大，然而用地機關僅依
    徵收計畫完成使用約2%，其餘均未使用而成閒置空地，自已
    符合土地徵收條例第49條第1項第5款之規定。（三）系爭土
    地使用機關僅興建工廠及辦公大樓兩棟供修車廠及水肥三隊
    使用，於79年2月完工，至88年3月即搬遷，僅使用9年，亦
    不足鋼筋混凝土房屋之法定耐用年數50年，應屬未完成使用
    即因情事變更，致原徵收土地之全部或一部已無使用之必要
    等語，為此求為撤銷原處分及訴願決定，並判命被上訴人應
    為撤銷行政院74年1月7日74臺內地字第283569號函就如原判
    決附表所示土地應有部分所為之徵收處分。
二、被上訴人則以：系爭土地經臺北市政府依徵收計畫實施建廠
    工程，於79年2月完工交由臺北市環保局修車廠及水肥三隊
    搬遷進駐使用迄88年3月止，業依徵收計畫完成使用，嗣雖
    因配合南港經貿園區之開發，於88年4月搬遷，然依行政院
    人56年5月2日臺（56）內字第3263號函釋略以：「．．．徵
    收土地如已依原核准計畫所定之使用期限內使用，則其法定
    要件既已具備，縱令此後對於該項土地另有使用或處分，係
    屬於土地所有權之行使範疇，要不發生原土地所有權人得照
    原徵收價額收回其土地之問題。」被上訴人否准上訴人所請
    ，參諸土地徵收條例第49條第1項第5款、第50條規定，於法
    並無違誤等語，資為抗辯。
三、原審斟酌全辯論意旨及調查證據之結果，以：（一）臺北市
    政府為辦理臺北市環保局修車廠及水肥三隊遷建工程，報經
    行政院74年1月7日74臺內地字第283569號函核准徵收坐落臺
    北市○○區○○段1小段207之24地號等29筆土地（含系爭土
    地如附表所示應有部分）及其土地改良物，交由臺北市政府
    地政處以74年2月28日北市地四字第07159號公告，嗣並辦理
    移轉登記完竣。（二）上訴人甲○○、乙○○以臺北市環保
    局修車廠於88年間配合南港經貿園區開發計畫及2001年世界
    資訊科技萬國博覽會之舉行，已拆除搬遷完畢，即無使用前
    述土地之必要云云，於91年12月27日依土地徵收條例第49條
    第1項第5款規定，向臺北市政府申請撤銷徵收詹資本與他人
    共有之系爭土地。案經臺北市政府以92年1月16日府環四字
    第09201603000號函否准之，上訴人甲○○、乙○○乃依同
    條例第50條第3項之規定，向中央主管機關即被上訴人請求
    逕予撤銷徵收，被上訴人亦以92年4月29日臺內地字第
    0920063959號函否准上訴人乙○○、甲○○撤銷原徵收處分
    之請求，有各該函及公告附於原處分卷可稽，並為兩造所不
    爭執，堪認為實。（二）按土地徵收條例第49條第1項第5款
    所定「已依徵收計畫開始使用，尚未依徵收計畫完成使用之
    土地，因情事變更，致原徵收土地之全部或一部已無使用之
    必要」，其構成要件著重於持續性之公共事業，如果在計畫
    進行中，事後因有積極客觀之情事變更事實發生，該持續性
    的公共事業已不再需要該徵收而尚未依完成使用之土地而言
    ，亦即本款之規範目的在於原徵收土地尚未依徵收計畫完成
    使用之情形。是以已依徵收計畫完成使用之土地，即不符合
    該款「已依徵收計畫開始使用，尚未依徵收計畫完成使用之
    土地」之要件，縱以後因情事變更對於該項土地另有使用或
    處分，亦與土地徵收條例第49條第1項第5款所定要件不符。
    （三）系爭徵收土地係計畫作為臺北市環保局修車廠及水肥
    三隊遷建工程，此有徵收計畫書可稽，而本件徵收已依規定
    完成補償及產權移轉，亦有土地登記謄本可查，需用土地人
    並依徵收計畫在系爭徵收土地興建廠房工程，於75年7月14
    日開工，至79年2月完工，此有施工照片估驗計價簡便行文
    表可查；臺北市環保局修車廠及水肥三隊已進駐使用，此有
    臺北市政府所提之使用中建築物照片可稽，足見原徵收土地
    確已依徵收計畫使用完畢，即無土地徵收條例第49條第1項
    第5款規定之適用。則本件已不符合「已依徵收計畫開始使
    用，尚未依徵收計畫完成使用之土地」。再者本款之規範目
    的既在於原徵收土地尚未依徵收計畫完成使用之情形，若該
    要件不備，自不涉及該款後段之「情事變更，使原徵收土地
    已無使用之必要」之問題。則在需用土地人已按徵收計畫完
    成徵收標的物的開發建設，實際開始使用以後，用地機關才
    變更其用途，另行規劃新的用途者，此情形實與土地徵收條
    例第49條第1項第5款之所定撤銷徵收事由之規範本旨無涉，
    自不能依該款事由請求撤銷徵收。又所謂「情事變更」，係
    指目的事業廢止、變更或其他積極客觀之事由，致所徵用之
    土地之全部或一部無使用之必要，是以單純徵收之土地未依
    徵收計畫使用之消極情形，應屬土地徵收條例第9條或土地
    法第219條收回被徵收土地範疇，不可認為本款之情事變更
    情事。另徵收之範圍是否過多，係屬徵收計畫是否過當，徵
    收處分裁量是否合乎必要性之問題，亦即徵收處分違法性之
    問題，與土地徵收條例第49條之撤銷徵收無關。（四）上訴
    人所稱之「土地未使用」，涉及收回權成立與否之爭點，與
    本件之請求權規範基礎無涉。何況上訴人所指之空地，依臺
    北市政府提出之航照圖所示，有車輛停放其上。而被上訴人
    及臺北市政府復於行言詞辯論時指明，上開空地為車輛調度
    場，且當初申請使用執照時之申請面積5.949415公頃與徵收
    面積5.9515公頃相近，顯見上開徵收土地已全部使用。退步
    言之，縱原徵收土地徵收過多，亦屬徵收是否必要性之問題
    ，尚與撤銷徵收無關。而行政院56年5月2日臺內字第3263號
    函釋所指，係徵收土地已經實際開始使用以後，用地機關才
    變更其用途之情形，所涉者乃收回權行使之問題，與本件上
    訴人一再主張系爭土地係尚未完成使用應撤銷徵收案件無涉
    。至於需用土地人使用年限太短（如不及5年），且係可歸
    責於需用土地人當初規劃徵收計畫不當者，似應認可類推適
    用收回之「未依核准徵收原定興辦事業使用之情形」，但本
    件使用年度已超過9年；況本件被徵收土地確已依徵收計畫
    完成使用，僅因都市計畫變更而無法作原來之使用，顯見需
    用土地人就原徵收計畫並無可歸責原因，本件並無類推適用
    收回權行使之可能等詞，為判斷基礎，因而駁回上訴人在原
    審之訴。
四、本院查：（一）本件原審以前開理由駁回上訴人於原審之訴
    ，經核並無不合。（二）上訴人提起上訴雖主張：１、因臺
    北市環保局修車廠及水肥三隊遷建工程而徵收之土地共有29
    筆，其中296地號等5筆為上訴人之被繼承人詹資本與他人共
    有，其他尚有多筆為臺灣肥料公司所有，徵收土地面積極為
    龐大。然而用地機關僅依徵收計畫完成使用約2%，其餘均未
    使用（閒置空地），自已符合土地徵收條例第49條第1項第5
    款所稱「尚未依徵收計畫完成使用之土地，因情事變更，致
    原徵收土地之全部或部分已無使用之必要者」之情形，故上
    訴人請求撤銷徵收，依法並無不合。詎原審判決徒以「繼續
    性」之徵收計畫始有適用，此乃對上開條文做不合理之限縮
    解釋。且查，何謂「繼續性」之徵收計畫，原判決亦無法做
    具體之說明或例示，將使上述條文毫無適用之機會而成為具
    文。２、本件徵收之全部土地，使用機關僅興建工廠及辦公
    大樓兩棟供修車廠及水肥三隊使用，於79年2月完工，至88
    年3月即搬遷（僅使用9年亦不足鋼筋混凝土房屋之法定耐用
    年數50年），嗣將土地變更規劃為南港經貿園區，與民爭利
    ，於法殊有未合，顯有違憲法第15條人民財產權應予保障及
    第143條人民依法取得土地所有權應受法律之保障之宗旨，
    是原審判決顯有違誤。３、行政訴訟亦應本於一次糾紛一次
    解決之原則，以求訴訟經濟及節約司法資源。本件如依原審
    之見解，另提新訴訟，顯有違行政訴訟法之立法精神等語。
    （三）惟查：１、本件徵收之土地面積5.9515公頃，申請使
    用執照時之申請面積為5.949415公頃，足見上開徵收土地已
    完成使用一節，為原審依法認定之事實。上訴人猶執原審所
    不採之陳詞主張本件徵收之土地尚未全部完成使用，無非係
    就原審取捨證據認定之事實之職權行使，指摘原判決不當，
    並無足取。２、觀之土地徵收條例第49條第1項第5款之規定
    ，苟徵收之土地已依徵收計畫完成使用，即無依該款規定撤
    銷徵收之可言，至於完成使用後歷經期間若干，始變更為無
    使用必要，則與撤銷徵收無涉。上訴人主張本件需用土地人
    僅使用9年，亦不足鋼筋混凝土房屋之法定耐用年數50年，
    自得撤銷徵收云云，於法尚非有據。３、本件原判決另就上
    訴人所為其他事實上主張，與本件訴訟爭執之法律關係無涉
    者併予指明，無非據以說明其於本件之主張為不足採，而未
    指導其另行提起新訴；另本件上訴人所主張之其他事實縱可
    作為提起其他訴訟之基礎，上訴人於本件既未提起該項訴訟
    ，行政法院原不得就未經請求之事項併予審判。上訴人以原
    判決違反訴訟經濟及節約司法資源之立法精神云云，亦無可
    採。（四）綜上所述，本件上訴人所述，均不可取，上訴意
    旨指摘原判決違誤，求為廢棄，為無理由，應予駁回。
據上論結，本件上訴為無理由，爰依行政訴訟法第255條第1項、
第98條第3項前段、第104條、民事訴訟法第85條第1項前段，判
決如主文。
中　　華　　民　　國　　96　　年　　5　　 月　　11　　日
                  第二庭審判長法  官　鄭　淑　貞
                              法  官  林  茂  權
                              法  官　黃  合  文
                              法  官　吳　明　鴻
                              法  官　鄭　小　康
以  上  正  本  證  明  與  原  本  無  異
中　　華　　民　　國　　96　　年　　5　　 月　　14　　日
　　　　　　　　　　　　　　　書記官　阮　桂　芬
